ACORDAO-COMPLETO-2369065

ACÓRDÃO 8180/2019 ATA 32/2019 - SEGUNDA CÂMARA

VISTOS, relatados e discutidos estes autos de tomada de contas especial instaurada pelo Fundo Nacional de Desenvolvimento da Educação – FNDE, em desfavor do Sr. Francisco da Rocha Miranda e do Sr. Lindomar Lisboa Madalena, ex-prefeitos de Araguatins/TO nas gestões 2005-2012 e 2013-2016, respectivamente, em razão da não comprovação da regular aplicação dos recursos transferidos por força do Termo de Compromisso 3154/2012 – PAC II – Proinfância,
ACORDAM os Ministros do Tribunal de Contas da União, reunidos em Sessão da 2ª Câmara, ante as razões expostas pelo Relator, em:
9.1. considerar revéis os Srs. Francisco da Rocha Miranda (CPF XXX.151.821-XX) e Lindomar Lisboa Madalena (CPF XXX.916.291-XX) , dando-se prosseguimento a este processo, nos termos dispostos no art. 12, § 3º, da Lei 8.443/1992 c/c o art. 202, § 8º, do RI/TCU;
9.2. com fundamento nos arts. 1º, inciso I, 16, inciso III, alínea “c”, da Lei 8.443/1992 c/c os arts. 19 e 23, inciso III, da mesma Lei, e com arts. 1º, inciso I, 209, incisos I e III, 210 e 214, inciso III, do Regimento Interno, julgar irregulares as contas do Sr. Francisco da Rocha Miranda (CPF XXX.151.821-XX) , e condená-lo ao pagamento das quantias a seguir especificadas, com a fixação do prazo de quinze dias, a contar da notificação, para comprovar, perante o Tribunal (art. 214, inciso III, alínea “a”, do Regimento Interno) , o recolhimento da dívida aos cofres do Tesouro Nacional, atualizada monetariamente e acrescida dos juros de mora, calculados a partir das datas discriminadas até a data do recolhimento, na forma prevista na legislação em vigor.
		VALOR ORIGINAL (R$) 
	DATA DA OCORRÊNCIA

	845.140,87
	01/06/2012

	422.574,56
	20/08/2012

	422.566,31
	22/08/2012

	422.558,11
	22/08/2012

	352.145,47
	12/12/2012

9.3. com fundamento nos arts. 1º, inciso I, 16, inciso III, alíneas “a” e “c”, da Lei 8.443/1992 c/c os arts. 19 e 23, inciso III, da mesma Lei, e com arts. 1º, inciso I, 209, incisos I e III, 210 e 214, inciso III, do Regimento Interno, julgar irregulares as contas do Sr. Lindomar Lisboa Madalena (CPF XXX.916.291-XX) , e condená-lo ao pagamento das quantias a seguir especificadas, com a fixação do prazo de quinze dias, a contar da notificação, para comprovar, perante o Tribunal (art. 214, inciso III, alínea “a”, do Regimento Interno) , o recolhimento da dívida aos cofres do Tesouro Nacional, atualizada monetariamente e acrescida dos juros de mora, calculados a partir das datas discriminadas até a data do recolhimento, na forma prevista na legislação em vigor.
	VALOR ORIGINAL (R$) 
	DATA DA OCORRÊNCIA

	352.155,03
	13/03/2013

	352.131,76
	09/04/2013

9.4. aplicar aos Srs. Francisco da Rocha Miranda (CPF XXX.151.821-XX) e Lindomar Lisboa Madalena (CPF XXX.916.291-XX) , individualmente, a multa prevista no art. 57 da Lei 8.443/1992 c/c o art. 267 do Regimento Interno, respectivamente, nos valores de R$ 100.000,00 e R$ 40.000,00, com a fixação do prazo de quinze dias, a contar da notificação, para comprovar, perante o Tribunal (art. 214, inciso III, alínea “a”, do Regimento Interno) , o recolhimento da dívida aos cofres do Tesouro Nacional, atualizada monetariamente desde a data do acórdão até a do efetivo recolhimento, se for paga após o vencimento, na forma da legislação em vigor;
9.5. autorizar, desde logo, nos termos do art. 28, inciso II, da Lei 8.443/1992, a cobrança judicial da dívida, caso não atendida a notificação;
9.6. autorizar, desde já, caso venha a ser solicitado pelos responsáveis, o parcelamento das dívidas em até 36 parcelas mensais e consecutivas, nos termos do art. 26 da Lei 8.443/1992 c/c o art. 217 do Regimento Interno, esclarecendo aos responsáveis que a falta de pagamento de qualquer parcela importará no vencimento antecipado do saldo devedor (art. 217, § 2º, do RI/TCU) , sem prejuízo das demais medidas legais;
9.7. encaminhar cópia desta deliberação ao Procurador-Chefe da Procuradoria da República em Tocantins, com fundamento no § 7º do art. 209 do Regimento Interno do TCU, para adoção das medidas que entender cabíveis, destacando que o inteiro teor da deliberação, incluindo relatório e voto, pode ser consultado no endereço www.tcu.gov.br/acordaos;
9.8. dar ciência desta deliberação aos responsáveis, ao FNDE e ao Assessor Especial do Controle Interno do FNDE, nos termos do Memorando-Circular 58/2018-Segecex, de 12/11/2018.

Tomada de contas especial instaurada  em razão da omissão no dever de prestar contas da aplicação dos recursos transferidos por força de Termo de Compromisso cujo objeto era a concessão de apoio financeiro para o desenvolvimento de ações destinadas à proporcionar a melhoria da infraestrutura da rede física escolar, mediante a construção de prédio escolar.

Segunda Câmara

Município de Araguatins/TO.

3. Interessado/Responsáveis:
3.1. Interessado: Fundo Nacional de Desenvolvimento da Educação - FNDE.
3.2. Responsáveis: Francisco da Rocha Miranda (CPF XXX.151.821-XX) e Lindomar Lisboa Madalena (CPF XXX.916.291-XX).

13.1. Ministros presentes: Ana Arraes (Presidente), Augusto Nardes (Relator), Aroldo Cedraz e Raimundo Carreiro.
13.2. Ministros-Substitutos presentes: Marcos Bemquerer Costa e André Luís de Carvalho.

AUGUSTO NARDES

Transcrevo a seguir, com os ajustes de forma pertinentes, instrução elaborada no âmbito da Secretaria de Controle Externo de Tomada de Contas Especial (peça 26) , cujo encaminhamento teve a anuência de seu corpo diretivo (peças 27 e 28) e do Ministério Público junto ao TCU (peça 29) , na pessoa do Subprocurador-Geral Paulo Soares Bugarin.
“INTRODUÇÃO
1.	Versam os autos acerca de tomada de contas especial instaurada pelo FNDE, em desfavor do Sr. Francisco da Rocha Miranda e do Sr. Lindomar Lisboa Madalena, ex-prefeitos municipais de Araguatins/TO nas gestões 2005-2012 e 2013-2016, respectivamente, em razão da omissão no dever de prestar contas da aplicação dos recursos transferidos por força do Termo de Compromisso 3154/2012 – PAC II – Proinfância, vigente de 28/5/2012 a 31/5/2016, sendo estabelecida a data de 26/6/2016 como limite para inclusão da prestação de contas no módulo Contas Online do Sistema de Gestão de Prestação de Conta – SiGPC (peça 2, p. 44) .
2.	O objeto da avença era a concessão de apoio financeiro para o desenvolvimento de ações destinadas à proporcionar a melhoria da infraestrutura da rede física escolar, mediante a construção de prédio escolar. Por sua vez, ressalta-se que, para implementação do objeto, o FNDE pactuou o aporte de R$ 3.169.272,11, transferidos por meio das ordens bancárias listadas à peça 2, p. 18-19. Não foi estabelecida a aplicação de contrapartida por parte do município.
HISTÓRICO 
3.	O presente processo foi objeto de uma primeira instrução preliminar da Secex-BA (peça 4) , a qual concluiu pela necessidade de realização de uma diligência ao Banco do Brasil para obter os extratos bancários da conta específica e das aplicações financeiras, como também os respectivos comprovantes das retiradas efetuadas, documentos imprescindíveis para que se pudesse estabelecer as responsabilidades dos agentes públicos e definir o valor do débito, individual ou solidário, principalmente, porque a vigência do convênio alcançou o mandato de dois prefeitos. Tal diligência foi levada a cabo por meio do Ofício 373/2018-TCU-Secex/BA (peça 6) , e o Banco do Brasil apresentou os extratos da conta corrente do período de maio/2012 a maio/2014, das transferências interbancárias TED/DOC (esclarecendo que não foram emitidos cheques) e da aplicação no fundo BB CP Administrativo Supremo, constantes da peça 8.
4.	Posteriormente, uma segunda instrução preliminar da Secex-BA (peça 9) concluiu pela realização da citação Sr. Francisco da Rocha Miranda (CPF XXX.151.821-XX) , ex-prefeito de Araguatins/TO (gestão 2005-2012) , e do Sr. Lindomar Lisboa Madalena (CPF XXX.916.291-XX) , ex-prefeito de Araguatins/TO (gestão 2013-2016) , pelos valores geridos em seus respectivos períodos de gestão, assim como pela realização da audiência do Sr. Lindomar Lisboa Madalena em razão da omissão no dever de prestar contas dos recursos recebidos. A mencionada proposta de encaminhamento contou com a anuência do Secretário da Secex-BA (peça 10) , tendo sido as citações e a audiência autorizadas por delegação de competência do Relator do feito, Ministro Augusto Nardes.
5.	As aludidas citação e audiência dos responsáveis foram levadas a cabo por meio do Ofício 3316/2018-TCU/SECEX-BA (peça 13) e do Ofício 3314/2018-TCU/SECEX-BA (peça 14) , em razão das irregularidades e das condutas omissivas especificadas a seguir tal como foi proposto na proposta de encaminhamento da segunda instrução preliminar da Secex-BA (peça 9, p. 4-6) :
24. Diante do exposto, submetem-se os autos à consideração superior, propondo:
realizar a citação do Sr. Francisco da Rocha Miranda (CPF XXX.151.821-XX) ,  Prefeito de Araguatins/TO, período de 2005-2012, com fundamento nos arts. 10, §1º, e 12, incisos I e II, da Lei 8.443/1992 c/c art. 202. Incisos I e II, do Regimento interno do TCU, para que, no prazo de quinze dias, apresente alegações de defesa quanto às irregularidades detalhadas a seguir, e/ou recolha, aos cofres do Fundo Nacional de Desenvolvimento da Educação - FNDE as quantias abaixo indicadas, referente à irregularidades e as condutas acima, atualizadas monetariamente a partir das respectivas datas até o efetivo recolhimento, na forma da legislação em vigor;:
a.1) Irregularidade: não comprovação da boa e regular aplicação dos recursos relacionados ao Termo de Compromisso 3154/2012 – PAC II – Proinfância que teve por objeto a construção de prédio escolar e não aplicação financeira dos saldos, no período de 20/8/2012 a 1º/10/2012;
a.2) Conduta: deixar de apresentar documentos comprobatórios dos gastos e deixar de aplicar os recursos recebidos no mercado financeiro;
a.3) Dispositivos violados: art. 70 da Constituição Federal, Lei nº 11.578 de 26/11/2007 e Resolução CD/FNDE nº 13 de 8/6/2012.
	VALOR ORIGINAL (R$) 
	DATA DA OCORRÊNCIA

	845.140,87
	01/06/2012

	422.574,56
	20/08/2012

	422.566,31
	22/08/2012

	422.558,11
	22/08/2012

	352.145,47
	12/12/2012

	Valor atualizado até 04/10/2018: R$ 3.559.408,93
b) realizar citação do Sr. Lindomar Lisboa Madalena (CPF XXX.916.291-XX) , prefeito de Araguatins/TO, gestão 2013-2016, com fundamento nos arts. 10, §1º, e 12, incisos I e II, da Lei 8.443/1992 c/c art. 202. Incisos I e II, do Regimento interno do TCU, para que, no prazo de quinze dias, apresente alegações de defesa quanto às irregularidades detalhadas a seguir, e/ou recolha, aos cofres do Fundo Nacional de Desenvolvimento da Educação - FNDE as quantias abaixo indicadas, referente à irregularidades e as condutas acima, atualizadas monetariamente a partir das respectivas datas até o efetivo recolhimento, na forma da legislação em vigor;:
b.1) Irregularidades: não comprovação da boa e regular aplicação dos recursos relacionados ao Termo de Compromisso 3154/2012 – PAC II – Proinfância que teve por objeto a construção de prédio escolar, não devolução do saldo do convênio no valor de R$ 26.357,92 e não aplicação financeira dos recursos no período de 13/3/2013 a 28/3/2013 e 9/4/2013 a 10/5/2013;
b.2) Conduta: deixar de apresentar documentos comprobatórios da aplicação dos recursos recebidos do FNDE por força do Termo de Compromisso 3154/2012 – PAC II – Proinfância; deixar de devolver ao concedente o saldo não aplicado no objeto do acordo e deixar de aplicar os recursos recebidos no mercado financeiro;
b.3) Dispositivos violados: art. 70 da Constituição Federal, Lei nº 11.578 de 26/11/2007 e Resolução CD/FNDE nº 13 de 8/6/2012.
	VALOR ORIGINAL (R$) 
	DATA DA OCORRÊNCIA

	352.155,03
	13/03/2013

	352.131,76
	09/04/2013

	Valor atualizado até 04/10/2018: R$ 972.082,02
d) realizar audiência do Sr. Lindomar Lisboa Madalena (CPF XXX.916.291-XX) , prefeito de Araguatins/TO, gestão 2013-2016, com fundamento nos arts. 10, §1º, e 12, incisos I e III, da Lei 8.443/1992 c/c art. 202. Incisos I e III, do Regimento interno do TCU, para que, no prazo de quinze dias, apresente alegações de defesa quanto às irregularidades detalhadas a seguir:
d.1) Irregularidades: Omissão no dever de prestar contas dos recursos recebidos por força do Termo de Compromisso 3154/2012 – PAC II – Proinfância;
d.2) Conduta: deixar de apresentar prestação de contas final dos recursos recebidos do FNDE por força do Termo de Compromisso 3154/2012 – PAC II – Proinfância;
d.3) Dispositivos violados: art. 70 da Constituição Federal, Lei nº 11.578 de 26/11/2007 e Resolução CD/FNDE nº 13 de 8/6/2012.
6.	Por seu turno, ressalta-se que a citação e a audiência do Sr. Lindomar Lisboa Madalena (CPF XXX.916.291-XX) , ex-prefeito de Araguatins/TO (gestão 2013-2016) , foi realizada com sucesso conforme detalhado na tabela a seguir:
	Ofício
	Data do Ofício
	Data de recebimento do ofício
	Nome do recebedor do ofício
	Observação
	Fim do prazo para defesa

	Ofício 3316/2018-TCU/SECEX-BA (peça 13) 
	20/12/2018
	30/1/2019
AR (peça 17) 
	Roberto Rene Fernandes Madalena (RG 67393 SSP/TO) , peça 17.
	Ofício recebido no endereço do responsável, conforme pesquisa de endereço no Sistema da Receita Federal (peça 11) .
	14/2/2019

7.	Por sua vez, a citação do Sr. Francisco da Rocha Miranda (CPF XXX.151.821-XX) , ex-prefeito de Araguatins/TO (gestão 2005-2012) , não obteve sucesso pela via postal em duas tentativas, conforme detalhado na tabela a seguir, tendo sido a aludida citação efetivada pela via editalícia.
	Ofício
	Data do Ofício
	Data de recebimento do ofício
	Nome do recebedor do ofício
	Observação
	Fim do prazo para defesa

	Ofício 3314/2018-TCU/SECEX-BA (peça 14) 
	20/12/2018
	AR devolvido (peças 15 e 16) 
	N/A
	Pesquisa de endereço no Sistema da Receita Federal (peça 12) .
	N/A

	Ofício 0192/2019-TCU/Sec-BA (peça 19) 
	15/2/2019
	AR devolvido (peças 20 e 23) 
	N/A
	Pesquisa de novo endereço conforme Termo de Reenvio (peça 18) .
	N/A

	Edital 0022/2019-TCU/Sec-BA (peças 24 e 25) 
	21/3/2019
	N/A
		Publicado no DOU em 29/3/2019 (peça 25) .
	15/4/2019

8.	Como se observa pelo registro feito por meio da peça 18, esta Corte envidou esforços no sentido de localizar outro endereço do responsável além do constante endereço no Sistema da Receita Federal (peça 12) , sem, contudo, obter sucesso na nova citação pela via postal (peças 19, 20 e 23) , o que levou à necessidade de realização da citação pela via editalícia (peças 24 e 25) . Portanto, vê-se que se esgotou o prazo concedido a ambos os responsáveis sem que os mesmos apresentassem as suas alegações de defesa e/ou razões de justificativa, nem tampouco recolhessem os débitos que lhes foram imputados. Por esse motivo, restaram caracterizadas as suas revelias, para todos os efeitos, dando-se prosseguimento ao presente processo, nos termos do art. 12, § 3º, da Lei 8.443/19921992 c/c o art. 202, § 8º, do RI/TCU.
EXAME TÉCNICO
9.	De início, salienta-se que está clara a competência deste Tribunal para julgar este processo, pois se trata de recursos federais repassados pelo FNDE ao Município de Araguatins/TO. Outrossim, não restou caracterizada nenhuma nulidade processual oriunda da inobservância de formalidades que acarretassem prejuízo processual aos responsáveis ou ao interesse público (art. 171 do RI/TCU) . Também foram atendidos os pressupostos de constituição e desenvolvimento válido e regular desta tomada de contas especial (art. 71, inciso II, da Constituição Federal, art. 8°, caput, da Lei 8.443/1992, art. 84 do Decreto-Lei 200/1967 e art. 5°, caput, parágrafo único e incisos I a IV, da IN/TCU 71/2012, modificada pela IN/TCU 76/2016) .
10.	Ademais, verifica-se que não houve o transcurso de mais de dez anos desde os fatos geradores da dívida sem que tenha havido a notificação dos responsáveis pela autoridade administrativa federal competente (art. 6º, inciso II, c/c art. 19, da IN/TCU 71/2012, modificada pela IN/TCU 76/2016) , uma vez que os recursos foram transferidos em 2012 e 2013 (peca 8, p. 19, 21, 25 e 28-29) , e consoante Informação 2088/2016-Seapc/Coapc/Cgcap/Difin/FNDE (peça 2, p. 32-33) , foram expedidos os ofícios 404E/2016, 405E/2016 e 18039/2016/Seapc/Coapc/Cgcap/Difin/FNDE, destinados aos Srs. Francisco da Rocha Miranda, prefeito na gestão 2005/2012, e Lindomar Lisboa Madalena, prefeito na gestão 2013/2016 (peça 2, p. 25 e 44-55) , sendo que o primeiro teve ciência da notificação por intermédio do Edital nº 16, de 31/8/2016 (peça 2, p. 58) , e o segundo recebeu a comunicação conforme prova o AR à peça 2, p. 46.
11.	Também se verifica que os valores originais dos débitos são iguais, respectivamente a R$ 2.464.985,32 (Sr. Francisco da Rocha Miranda; peça 9, p. 5) e R$ 704.286,79 (Sr. Lindomar Lisboa Madalena; peça 9, p. 5) , portanto, superiores a R$ 100.000,00, na forma estabelecida conforme os artigos 6º, inciso I, e 19, da IN/TCU 71/2012, modificada pela IN/TCU 76/2016	.
12.	A propósito, registra-se que, em atendimento ao item 9.4, do Acórdão 1772/2017-TCU-Plenário (Relator Ministro-Substituto Augusto Sherman Cavalcanti) , foi efetuada pesquisa no sistema processual do TCU, e não foram encontradas tomadas de contas especiais em tramitação com débitos imputáveis aos responsáveis com valores inferiores ao fixado no art. 6º, inciso I, da Instrução Normativa TCU 71/2012, a fim de que seja observado o disposto no art. 6º, § 1º, da mesma norma.
13.	Por oportuno, cabe ressaltar que houve a devida formulação da imputação das irregularidades aos responsáveis, como também a descrição das mesmas nos expedientes de citação e/ou audiência, com base na individualização das suas condutas omissivas, como já foi detalhado no item 5 desta instrução.
14.	Por seu turno, ressalta-se que, em atenção ao pronunciamento da unidade técnica (Diretor da Secex-BA; peça 10) , agindo por delegação de competência do Relator, foi viabilizado o exercício do contraditório em sua dimensão substancial, pois se realizaram a citação e a audiência dos responsáveis, conforme se detalhou anteriormente nos itens 6 e 7 desta instrução, atendendo ao art. 5º, inciso LV, da Constituição Federal c/c o art. 12, incisos I e II da Lei 8.443/1992.
15.	Entretanto, apesar de ter sido viabilizado o exercício do contraditório (itens 6 e 7 desta instrução) , os responsáveis Francisco da Rocha Miranda e Lindomar Lisboa Madalena, permaneceram silentes, restando efetivamente configuradas as suas revelias, para todos os efeitos, dando-se prosseguimento ao processo, nos termos dispostos no art. 12, § 3º, da Lei 8.443/19921992 c/c o art. 202, § 8º, do RI/TCU.
16.	Neste particular, cumpre tecer breves considerações sobre a forma como são realizadas as comunicações processuais no TCU. A esse respeito, destacam-se o art. 179, do Regimento Interno do TCU (Resolução 155, de 4/12/2002) e o art. 4º, inciso III, § 1º, da Resolução TCU 170, de 30 de junho de 2004, in verbis:
Art. 179. A citação, a audiência ou a notificação, bem como a comunicação de diligência, far-se-ão:
I - mediante ciência da parte, efetivada por servidor designado, por meio eletrônico, fac-símile, telegrama ou qualquer outra forma, desde que fique confirmada inequivocamente a entrega da comunicação ao destinatário;
II - mediante carta registrada, com aviso de recebimento que comprove a entrega no endereço do destinatário;
III - por edital publicado no Diário Oficial da União, quando o seu destinatário não for localizado;
 (...) 
Art. 3º As comunicações serão dirigidas ao responsável, ou ao interessado, ou ao dirigente de órgão ou entidade, ou ao representante legal ou ao procurador constituído nos autos, com poderes expressos no mandato para esse fim, por meio de:
I - correio eletrônico, fac-símile ou telegrama;
II - servidor designado;
III - carta registrada, com aviso de recebimento;
IV - edital publicado no Diário Oficial da União, quando o seu destinatário não for localizado, nas hipóteses em que seja necessário o exercício de defesa’.
Art. 4º. Consideram-se entregues as comunicações:
I - efetivadas conforme disposto nos incisos I e II do artigo anterior, mediante confirmação da ciência do destinatário;
II - realizadas na forma prevista no inciso III do artigo anterior, com o retorno do aviso de recebimento, entregue comprovadamente no endereço do destinatário;
III - na data de publicação do edital no Diário Oficial da União, quando realizadas na forma prevista no inciso IV do artigo anterior.
§ 1º O endereço do destinatário deverá ser previamente confirmado mediante consulta aos sistemas disponíveis ao Tribunal ou a outros meios de informação, a qual deverá ser juntada ao respectivo processo. (...) 
17.	Bem se vê, portanto, que a validade da citação via postal não depende de que o aviso de recebimento seja assinado pelo próprio destinatário da comunicação, o que dispensa, no caso em tela, a entrega do AR em ‘mãos próprias’. A exigência da norma é no sentido de o Tribunal verificar se a correspondência foi entregue no endereço correto, residindo aqui a necessidade de certeza inequívoca.
18.	Não é outra a orientação da jurisprudência do TCU, conforme se verifica dos julgados a seguir transcritos:
São válidas as comunicações processuais entregues, mediante carta registrada, no endereço correto do responsável, não havendo necessidade de que o recebimento seja feito por ele próprio. (Acórdão 3648/2013-TCU-Segunda Câmara, Relator Ministro José Jorge) ;
É prescindível a entrega pessoal das comunicações pelo TCU, razão pela qual não há necessidade de que o aviso de recebimento seja assinado pelo próprio destinatário. Entregando se a correspondência no endereço correto do destinatário, presume-se o recebimento da citação. (Acórdão 1019/2008-TCU-Plenário, Relator Ministro Benjamin Zymler) ;
As comunicações do TCU, inclusive as citações, deverão ser realizadas mediante Aviso de Recebimento - AR, via Empresa Brasileira de Correios e Telégrafos, bastando para sua validade que se demonstre que a correspondência foi entregue no endereço correto. (Acórdão 1526/2007-TCU-Plenário, Relator Ministro Aroldo Cedraz) .
19.	Deve-se registrar que a validade do critério de comunicação processual do TCU foi referendada pelo Supremo Tribunal Federal, nos termos do julgamento do MS-AgR 25.816/DF, por meio do qual se afirmou a desnecessidade da ciência pessoal do interessado, entendendo-se suficiente a comprovação da entrega do ‘AR’ no endereço do destinatário:
EMENTA: AGRAVO REGIMENTAL. MANDADO DE SEGURANÇA. DESNECESSIDADE DE INTIMAÇÃO PESSOAL DAS DECISÕES DO TRIBUNAL DE CONTAS DA UNIÃO. ART. 179 DO REGIMENTO INTERNO DO TCU. INTIMAÇÃO DO ATO IMPUGNADO POR CARTA REGISTRADA, INICIADO O PRAZO DO ART. 18 DA LEI nº 1.533/51 DA DATA CONSTANTE DO AVISO DE RECEBIMENTO. DECADÊNCIA RECONHECIDA. AGRAVO IMPROVIDO.
O envio de carta registrada com aviso de recebimento está expressamente enumerado entre os meios de comunicação de que dispõe o Tribunal de Contas da União para proceder às suas intimações.
O inciso II do art. 179 do Regimento Interno do TCU é claro ao exigir apenas a comprovação da entrega no endereço do destinatário, bastando o aviso de recebimento simples.
20.	No caso vertente, a citação e a audiência do Sr. Lindomar Lisboa Madalena se deram em endereço proveniente de pesquisa no Sistema da Receita Federal (vide item 6 anterior) , e a entrega do ofício de citação e audiência nesse endereço restou comprovada.
21.	Por outro lado, a citação do Sr. Francisco da Rocha Miranda pela via editalícia pode ser considerada válida, pois restou demonstrada a adoção de outras providências com vistas a localizar o aludido responsável por diferentes meios (como comprovam as peças 12 e 18) , tendo os expedientes citatórios que lhe foram enviados (peças 14 e 19) sido devolvidos ao FNDE (peças 15, 16, 20 e 23) . Ressalte-se que esse procedimento encontra amparo na jurisprudência deste Tribunal, conforme demonstram os julgados mencionados a seguir:
A citação por edital é válida quando forem adotadas anteriormente outras providências com vistas a localizar o responsável, como o encaminhamento da correspondência a endereços informados ou a endereços obtidos em pesquisas em bases de dados. (Acórdão 872/2010-TCU-Segunda Câmara, Relator Ministro Aroldo Cedraz) ;
Antes de promover a citação por edital, o TCU, para assegurar a ampla defesa, deve buscar ao máximo outros meios possíveis para localizar e citar o responsável, nos limites da razoabilidade, a exemplo das medidas previstas no art. 6.º, inciso II, da Resolução-TCU 170/2004, fazendo juntar aos autos documentação ou informação comprobatória dos diferentes meios experimentados que restaram frustrados, como também da impossibilidade em localizá-lo, demonstrando, quando for o caso, que ele está em lugar ignorado, incerto ou inacessível, procedimento que deve ser adotado mesmo quando for lançada pelos Correios a informação ‘não procurado’ no cartão de aviso de recebimento da comunicação processual remetida ao responsável. (Acórdão 4851/2017-TCU-Primeira Câmara, Relator Ministro-Substituto Augusto Sherman) .
22.	Por outro lado, nos processos do TCU, a revelia não leva à presunção de que seriam verdadeiras todas as imputações levantadas contra os responsáveis, diferentemente do que ocorre no processo civil, em que a revelia do réu opera a presunção da verdade dos fatos narrados pelo autor. Dessa forma, a avaliação da responsabilidade do agente não pode prescindir da prova existente no processo ou para ele carreada.
23.	Ao não apresentarem suas defesas, os responsáveis deixaram de produzir prova da regular aplicação dos recursos sob as suas responsabilidades, em afronta às normas que impõem aos gestores públicos a obrigação legal de, sempre que demandados pelos órgãos de controle, apresentar os documentos que demonstrem a correta utilização das verbas públicas, a exemplo do contido no art. 93 do Decreto-Lei 200/1967: ‘Quem quer que utilize dinheiros públicos terá de justificar seu bom e regular emprego na conformidade das leis, regulamentos e normas emanadas das autoridades administrativas competentes.’
24.	De toda forma, em que pese o silêncio dos responsáveis, cabe ressaltar que as irregularidades imputadas a eles foram devidamente caracterizadas nestes autos e adequadamente descritas nos expedientes de citação e/ou audiência, com base na individualização das suas condutas omissivas, como já foi detalhado no item 5 desta instrução. Logo, não é possível elidir a responsabilização dos agentes públicos arrolados no polo passivo desta tomada de contas especial.
25.	Outrossim, à luz do parâmetro delineado pelo Acórdão 1441/2016-TCU-Plenário, Redator Ministro Walton Alencar Rodrigues, eventual sanção administrativa a ser aplicada aos responsáveis pelo Tribunal não estaria prejudicada pelo manto prescricional, uma vez que os exercícios abrangidos foram os de 2012 e 2013 e o ato que ordenou as citações e a audiência se deu em 20/12/2018 (peça 10) .
26.	Portanto, o lapso de tempo entre as ocorrências irregulares e o ato que interrompeu o prazo prescricional é inferior ao decênio considerado no referido decisum.
CONCLUSÃO
27.	Como se verificou na seção ‘EXAME TÉCNICO’ anterior, restou evidenciada a competência do TCU para julgar o presente processo, pois se trata de recursos federais que foram repassados pelo FNDE ao Município de Araguatins/TO. Também foi caracterizada adequadamente as responsabilidades do Sr. Lindomar Lisboa Madalena e do Sr. Francisco da Rocha Miranda, conforme detalhado no item 5 desta instrução.
28.	Além disso, restaram demonstrados: (i) a viabilidade do exercício do contraditório em sua dimensão substancial e a regularidade na abertura do contraditório e o exercício da ampla defesa (art. 5º, inciso LV, da Constituição Federal c/c o art. 12, incisos I e II da Lei 8.443/1992) ; (ii) a suficiência dos elementos probatórios indispensáveis à formação do juízo quanto à ocorrência do dano ao erário ocasionado por atos ilícitos e a vinculação destes com as condutas dos responsáveis arrolados no polo passivo deste processo (art. 5º, caput, parágrafo único e incisos I, II e IV, da IN TCU 71/2012) ; e (iii) a ausência de nulidades processuais oriundas da inobservância de formalidades que acarretem prejuízo processual ao responsável ou ao interesse público (art. 171 do RI/TCU) . Portanto, estão presentes todos os pressupostos necessários para a formação do juízo de mérito das presentes contas.
29.	Por sua vez, restou claramente comprovado o dano ao erário ocasionado em virtude das irregularidades enumeradas no item 5 desta instrução, em relação ao Termo de Compromisso 3154/2012 – PAC II – Proinfância.
30.	Por oportuno, deve-se mencionar que, como restou efetivamente configurada a revelia do Sr. Lindomar Lisboa Madalena e do Sr. Francisco da Rocha Miranda, para todos os efeitos, será dado prosseguimento a este processo, nos termos dispostos no art. 12, § 3º, da Lei 8.443/1992 c/c o art. 202, § 8º, do RI/TCU. Nesse sentido, como constam dos autos elementos probatórios que caracterizam as responsabilidades do Sr. Lindomar Lisboa Madalena e do Sr. Francisco da Rocha Miranda, por concorrer para a consumação do dano ao erário em função dos atos irregulares descritos no item 5 desta instrução, não há como afastar as irregularidades que lhes foram atribuídas nem os débitos que lhes foram imputados, mantendo-se as suas responsabilidades neste processo.
31.	Por outro lado, no que tange ao exame da boa-fé dos responsáveis Lindomar Lisboa Madalena e Francisco da Rocha Miranda, será adotado aqui o sentido objetivo da cláusula de boa-fé, isto é, examinando, ‘diante de um caso concreto e nas condições em que o agente atuou, qual o cuidado exigível de uma pessoa prudente e de discernimento. Assim o fazendo, encontraremos o cuidado objetivo necessário, fundado na previsibilidade objetiva. Devemos, a seguir, comparar esse cuidado genérico com a conduta do agente, intentando saber se a conduta imposta pelo dever genérico de cuidado harmoniza-se com o comportamento desse agente. A resposta negativa leva à reprovabilidade da sua conduta, à culpa e, enfim, à não caracterização da boa-fé objetiva.’ (conforme entendimento plasmado no Acórdão 2436/2016-TCU-Plenário; Relator Ministro Augusto Nardes) .
32.	No presente caso concreto, à vista dos elementos constantes dos autos, percebe-se que os atos praticados pelos responsáveis não se ajustam ao mencionado modelo objetivo de conduta, pois as suas condutas omissivas foram, no mínimo, culposas (por negligência e imprudência) , tendo restado comprovado que o dano ao erário resultou diretamente daquelas condutas.
33.	Nesse diapasão, não é possível afirmar que houve boa-fé por parte dos responsáveis, pois é razoável concluir que lhe era possível ter consciência das ilicitudes de suas condutas omissivas e que eram exigíveis condutas diversas daquelas que adotou, consideradas as circunstâncias que os cercavam. Portanto, tampouco foram identificados excludentes de culpabilidade.
34.	Então, tendo em vista as irregularidades comprovadas nos autos, e como não foi possível reconhecer a boa-fé dos responsáveis, este Tribunal pode proferir, desde logo, o julgamento definitivo de mérito pela irregularidade das presentes contas, com fundamento no art. 202, § 6º, do RI/TCU.
35.	Nesse diapasão, como restou caracterizada a omissão no dever de prestar contas dos recursos do Termo de Compromisso 3154/2012 – PAC II – Proinfância, também se verificou a não comprovação da boa e regular aplicação dos recursos objeto deste processo, sendo pacífica a jurisprudência deste Tribunal no sentido de que compete ao gestor o ônus de provar a aplicação regular dos recursos que lhe foram confiados, conforme Acórdão 974/2018-TCU-Plenário (Relator Bruno Dantas) , 511/2018-Plenário (Relator Aroldo Cedraz) , 3875/2018-Primeira Câmara (Relator Vital Do Rêgo) , 1983/2018-Primeira Câmara (Relator Bruno Dantas) , 1294/2018-Primeira Câmara (Relator Bruno Dantas) , 3200/2018-Segunda Câmara (Relator Aroldo Cedraz) , 2512/2018-Segunda Câmara (Relator Aroldo Cedraz) , 2384/2018-Segunda Câmara (Relator José Múcio Monteiro) , 2014/2018-Segunda Câmara (Relator Aroldo Cedraz) , 901/2018-Segunda Câmara (Relator José Múcio Monteiro) , entre outros.
36.	Como já analisado, não restou caracterizada a ocorrência da prescrição da pretensão punitiva desta Corte, especificamente no que tange à aplicação de sanção na forma de multa, uma vez que os fatos geradores dos débitos aconteceram em 2012 e 2013, menos de dez anos antes do ato que ordenou a citação do responsável, que ocorreu em 20/12/2018 (peça 10) .
37.	Destarte, ante todo o exposto, entende-se que esta Corte deve:
	a) Declarar a revelia dos responsáveis Lindomar Lisboa Madalena e Francisco da Rocha Miranda, para todos os efeitos, dando-se prosseguimento a este processo, nos termos dispostos no art. 12, § 3º, da Lei 8.443/1992 c/c o art. 202, § 8º, do RI/TCU;
	b) Em face da impossibilidade de reconhecer a boa-fé do responsável (com espeque art. 202, § 6º, do RI/TCU) , julgar irregulares, desde logo, as contas dos responsáveis Lindomar Lisboa Madalena e Francisco da Rocha Miranda, com fulcro nos arts. 1º, inciso I, 16, inciso III, alíneas ‘a’ e ‘c’, 19, caput, e 23, inciso III, da Lei 8.443/1992 c/c com os arts. 1º, inciso I, 209, incisos I e III, 210 e 214, inciso III, do RI/TCU;
	c) Condenar dos responsáveis Lindomar Lisboa Madalena e Francisco da Rocha Miranda a ressarcir os débitos especificados no item 5 desta instrução aos cofres do FNDE;
	d) Aplicar aos responsáveis Lindomar Lisboa Madalena e Francisco da Rocha Miranda a multa prevista no artigo 57 da Lei 8.443/1992, na dosimetria a ser definida pelo Exmo. Relator deste feito;
	e) Autorizar, desde logo, a cobrança judicial das dívidas, com fundamento no art. 28, inciso II, da Lei 8.443/1992, caso não atendida a notificação;
	f) Autorizar, antecipadamente, caso requerido pelos responsáveis, o pagamento da dívida decorrente em até 36 (trinta e seis) parcelas mensais e consecutivas, nos termos do art. 26 da Lei 8.443/1992, c/c o art. 217 do Regimento Interno do TCU, fixando-se o vencimento da primeira parcela em 15 (quinze) dias, a contar do recebimento das notificações, e o das demais a cada 30 (trinta) dias, devendo incidir sobre cada uma os encargos devidos, na forma prevista na legislação em vigor, alertando os responsáveis que a falta de comprovação do recolhimento de qualquer parcela importará o vencimento antecipado do saldo devedor, nos termos do art. 217, § 2º, do Regimento Interno do TCU (providência que tem sido adotada seguidamente pela Corte, em homenagem à racionalidade processual, conforme se observa, a título de exemplo, nos Acórdãos 2.266/2018, 600/2017, 2.059/2016 e 1.000/2015 do Plenário) ;
	g) Dar ciência do acórdão que vier a ser proferido: ao Sr. Lindomar Lisboa Madalena; ao Sr. Francisco da Rocha Miranda; ao FNDE; ao Procurador-Chefe da Procuradoria da República no Tocantins, nos termos do § 3º do art. 16 da Lei 8.443/1992 c/c o § 7º do art. 209 do Regimento Interno do TCU, para adoção das medidas cabíveis; e ao Assessor Especial do Controle Interno do FNDE, nos termos do Memorando-Circular 58/2018-Segecex, de 12/11/2018.
PROPOSTA DE ENCAMINHAMENTO
35.	Em face de todo o exposto, submetem-se os autos à consideração superior, propondo:
	a) Considerar revéis os responsáveis Francisco da Rocha Miranda (CPF XXX.151.821-XX) e Lindomar Lisboa Madalena (CPF XXX.916.291-XX) , para todos os efeitos, dando-se prosseguimento a este processo relativo aos recursos do Termo de Compromisso 3154/2012 – PAC II – Proinfância, nos termos dispostos no art. 12, § 3º, da Lei 8.443/1992 c/c o art. 202, § 8º, do RI/TCU;
	b) Em face da impossibilidade de reconhecer a boa-fé objetiva dos Sres. Lindomar Lisboa Madalena e Francisco da Rocha Miranda, com espeque art. 202, § 6º, do RI/TCU, julgar irregulares, desde logo, as suas contas, com fulcro nos arts. 1º, inciso I, 16, inciso III, alíneas ‘a’ e ‘c’, 19, caput, e 23, inciso III, da Lei 8.443/1992 c/c com os arts. 1º, inciso I, 209, incisos I e III, 210 e 214, inciso III, do RI/TCU, em função das irregularidades, condutas e dispositivos violados especificados a seguir:
	b.1) 	Sr. Francisco da Rocha Miranda (CPF XXX.151.821-XX) :
b.1.1) Irregularidade: Não comprovação da boa e regular aplicação dos recursos relacionados ao Termo de Compromisso 3154/2012 – PAC II – Proinfância que teve por objeto a construção de prédio escolar e não aplicação financeira dos saldos, no período de 20/8/2012 a 1º/10/2012;
b.1.2) Conduta: Deixar de apresentar documentos comprobatórios dos gastos e deixar de aplicar os recursos recebidos no mercado financeiro;
b.1.3) Dispositivos violados: art. 70 da Constituição Federal, Lei nº 11.578 de 26/11/2007 e Resolução CD/FNDE nº 13 de 8/6/2012;
b.1.4) Evidências: Informação 2088/2016-Seapc/Coapc/Cgcap/Difin/FNDE (peça 2, p. 32-33) e Relatório de TCE 146/2017 – DIREC/COTCE/CGCAP/DIFIN-FNDE/MEC (peça 2, p. 62-65) .
	b.2) Sr. Lindomar Lisboa Madalena (CPF XXX.916.291-XX) :
b.2.1) Irregularidades 1: Não comprovação da boa e regular aplicação dos recursos relacionados ao Termo de Compromisso 3154/2012 – PAC II – Proinfância que teve por objeto a construção de prédio escolar, não devolução do saldo do convênio no valor de R$ 26.357,92 e não aplicação financeira dos recursos no período de 13/3/2013 a 28/3/2013 e 9/4/2013 a 10/5/2013;
b.2.2) Conduta 1: Deixar de apresentar documentos comprobatórios da aplicação dos recursos recebidos do FNDE por força do Termo de Compromisso 3154/2012 – PAC II – Proinfância; deixar de devolver ao concedente o saldo não aplicado no objeto do acordo e deixar de aplicar os recursos recebidos no mercado financeiro;
b.2.3) Dispositivos violados 1: art. 70 da Constituição Federal, Lei nº 11.578 de 26/11/2007 e Resolução CD/FNDE nº 13 de 8/6/2012;
b.2.4) Irregularidades 2: Omissão no dever de prestar contas dos recursos recebidos por força do Termo de Compromisso 3154/2012 – PAC II – Proinfância;
b.2.5) Conduta 2: Deixar de apresentar prestação de contas final dos recursos recebidos do FNDE por força do Termo de Compromisso 3154/2012 – PAC II – Proinfância;
b.2.6) Dispositivos violados 2: art. 70 da Constituição Federal, Lei nº 11.578 de 26/11/2007 e Resolução CD/FNDE nº 13 de 8/6/2012;
b.2.7) Evidências: Informação 2088/2016-Seapc/Coapc/Cgcap/Difin/FNDE (peça 2, p. 32-33) e Relatório de TCE 146/2017 – DIREC/COTCE/CGCAP/DIFIN-FNDE/MEC (peça 2, p. 62-65) .
	c) Condenar os responsáveis Francisco da Rocha Miranda (CPF XXX.151.821-XX) e Lindomar Lisboa Madalena (CPF XXX.916.291-XX) ao pagamento das quantias a seguir especificadas, com a fixação do prazo de quinze dias, a contar do recebimento das notificações, para que comprovem, perante o Tribunal (art. 214, inciso III, alínea ‘a’, do Regimento Interno) , o recolhimento das dívidas aos cofres do FNDE, atualizadas monetariamente e acrescidas dos juros de mora, calculados a partir das datas indicadas, até a data do efetivo recolhimento, na forma prevista na legislação em vigor:
	c.1) Sr. Francisco da Rocha Miranda (CPF XXX.151.821-XX) :
	VALOR ORIGINAL (R$) 
	DATA DA OCORRÊNCIA

	845.140,87
	01/06/2012

	422.574,56
	20/08/2012

	422.566,31
	22/08/2012

	422.558,11
	22/08/2012

	352.145,47
	12/12/2012

	c.2) Sr. Lindomar Lisboa Madalena (CPF XXX.916.291-XX) :
	VALOR ORIGINAL (R$) 
	DATA DA OCORRÊNCIA

	352.155,03
	13/03/2013

	352.131,76
	09/04/2013

	d) Aplicar aos responsáveis Lindomar Lisboa Madalena e Francisco da Rocha Miranda a multa prevista no artigo 57 da Lei 8.443/1992, na dosimetria a ser definida pelo Exmo. Relator deste feito, fixando-lhes o prazo de 15 (quinze) dias, a contar da notificação, para que comprovem, perante o Tribunal (artigo 214, inciso III, alínea ‘a’, do Regimento Interno) , o recolhimento das dívidas ao Tesouro Nacional, atualizadas monetariamente desde a data em que for proferido o Acórdão condenatório até a do efetivo recolhimento, se forem pagas após o vencimento, na forma da legislação em vigor;
	e) Autorizar, desde logo, a cobrança judicial das dívidas, com fundamento no art. 28, inciso II, da Lei 8.443/1992, caso não atendida a notificação;
	f) Autorizar, antecipadamente, caso requerido pelos responsáveis, o pagamento da dívida decorrente em até 36 (trinta e seis) parcelas mensais e consecutivas, nos termos do art. 26 da Lei 8.443/1992, c/c o art. 217 do Regimento Interno do TCU, fixando-se o vencimento da primeira parcela em 15 (quinze) dias, a contar do recebimento das notificações, e o das demais a cada 30 (trinta) dias, devendo incidir sobre cada uma os encargos devidos, na forma prevista na legislação em vigor, alertando os responsáveis que a falta de comprovação do recolhimento de qualquer parcela importará o vencimento antecipado do saldo devedor, nos termos do art. 217, § 2º, do Regimento Interno do TCU;
	g) Encaminhar cópia do Acordão que vier a ser prolatado por este Tribunal, acompanhado do Relatório e do Voto que o fundamentarem:
	g.1) Ao Sr. Lindomar Lisboa Madalena e ao Sr. Francisco da Rocha Miranda;
	g.2) Ao FNDE;
	g.3) Ao Procurador-Chefe da Procuradoria da República no Tocantins, nos termos do § 3º do art. 16 da Lei 8.443/1992 c/c o § 7º do art. 209 do Regimento Interno do TCU, para adoção das medidas cabíveis, informando que a presente deliberação, acompanhada do Relatório e do Voto que a fundamenta, está disponível para a consulta no endereço www.tcu.gov.br/acordaos, além de esclarecer que, caso requerido, o TCU poderá fornecer sem custos as correspondentes cópias impressas; e
	g.4) Ao Assessor Especial do Controle Interno do FNDE, nos termos do Memorando-Circular 58/2018-Segecex, de 12/11/2018.’
	É o Relatório.

Vinícius Coelho Cruz (OAB/TO 1.654), representando Lindomar Lisboa Madalena, procuração à peça 22.

TOMADA DE CONTAS ESPECIAL. RECURSOS DO PROGRAMA DE ACELERAÇÃO DO CRESCIMENTO (PAC). TERMO DE COMPROMISSO. CONCESSÃO DE APOIO FINANCEIRO PARA O DESENVOLVIMENTO DE AÇÕES DESTINADAS À MELHORIA DA INFRAESTRUTURA DA REDE ESCOLAR. CONSTRUÇÃO DE UMA ESCOLA. NÃO COMPROVAÇÃO DA REGULAR APLICAÇÃO DOS RECURSOS. CITAÇÃO REGULAR. REVELIA. IRREGULARIDADE DAS CONTAS. DÉBITO E MULTA.

TOMADA DE CONTAS ESPECIAL (TCE)

Secretaria do TCU no Estado de Goiás (SECGO).

Trata-se de tomada de contas especial instaurada pelo Fundo Nacional de Desenvolvimento da Educação – FNDE, em desfavor do Sr. Francisco da Rocha Miranda e do Sr. Lindomar Lisboa Madalena, ex-prefeitos de Araguatins/TO nas gestões 2005-2012 e 2013-2016, respectivamente, em razão da não comprovação da regular aplicação dos recursos transferidos por força do Termo de Compromisso 3154/2012 – PAC II – Proinfância, cujo objeto era a concessão de apoio financeiro para o desenvolvimento de ações destinadas à proporcionar a melhoria da infraestrutura da rede física escolar, mediante a construção de prédio escolar.
O ajuste foi firmado no valor de R$ 3.169.272,11 para a execução do objeto ajustado e teve vigência de 28/5/2012 a 31/5/2016, sendo estabelecida a data de 26/6/2016 como limite para inclusão da prestação de contas no módulo Contas Online do Sistema de Gestão de Prestação de Conta – SiGPC (peça 2, p. 44) .
No âmbito desse Tribunal, foram promovidas as citações dos Srs. Francisco da Rocha Miranda e Lindomar Lisboa Madalena (peças 13 e 25) , com vistas a apresentarem alegações de defesa e/ou recolherem aos cofres públicos a totalidade dos recursos federais repassados à municipalidade em razão da não comprovação da boa e regular utilização dos recursos federais recebidos, visto que não houve prestação de contas da utilização desses valores.
Embora citados de forma regular e válida, os responsáveis permaneceram silentes, apesar da ciência das irregularidades que lhes foram imputadas. Dessa forma, ante o silêncio dos ex-gestores, ficou caracterizada a revelia de ambos, nos termos do art. 12, § 3º, da Lei nº 8.443/1992.
A unidade técnica, em posicionamento uniforme (peças 26 a 28) , propõe o julgamento pela irregularidade de suas contas, com a condenação pelo pagamento do débito nos valores apresentados à peça 26 e a aplicação de multa prevista no art. 57 do RI/TCU, posicionamento com o qual concorda o Ministério Público junto ao TCU, na pessoa do Subprocurador-Geral Paulo Soares Bugarin (peça 29) . 
No mérito, acolho na íntegra o encaminhamento proposto pela unidade técnica e pelo douto Parquet, cujos fundamentos incorporo às minhas razões de decidir.
Pode-se verificar que os responsáveis afrontaram jurisprudência pacífica desta Corte no sentido de que “é dever do gestor público trazer elementos probatórios consistentes, coerentes e suficientes, que demonstrem, de forma inequívoca, o bom e correto emprego das verbas geridas, de acordo com as normas pertinentes” (v.g. Acórdão 2435/2015-TCU-Plenário e 1.577/2014-2ª Câmara) .
Além disso, o Tribunal tem o entendimento a seguir:
A omissão no dever de prestar contas configura ofensa não só às regras legais, mas também aos princípios basilares da Administração Pública, já que, nesse caso, o gestor deixa de demonstrar o efetivo emprego dos recursos postos sob a sua responsabilidade, dando ensejo, inclusive, ao surgimento de presunção legal de integral dano ao erário, pela não aplicação dos valores, mediante desvio dos recursos da União. (Acórdão 196/2016-TCU-Plenário, Relator: Min. Benjamin Zymler, constante da ‘Jurisprudência Selecionada) 
Considerando que não há nada nos autos que comprove a boa e regular aplicação dos recursos repassados e que os responsáveis não se manifestaram perante este Tribunal para apresentarem qualquer justificativa capaz de elidir as irregularidades apuradas, cabe o julgamento das presentes contas pela irregularidade, bem como a condenação em débito.
No entanto, corrijo os fundamentos para o julgamento das contas dos dois responsáveis. Afinal, o Sr. Francisco da Rocha Miranda foi citado em razão da não comprovação da boa e regular aplicação dos recursos repassados, de maneira que suas contas devem ser julgadas irregulares com fundamento no art. 16, inciso III, alínea “c”, da Lei 8.443/1992. Já as contas do Sr. Lindomar Lisboa Madalena devem ser julgadas irregulares com fundamento nas alíneas “a” e “ c” do mesmo dispositivo legal, uma vez que esse ex-gestor também foi citado em razão da omissão no dever de prestar contas.
Além disso, altero também o cofre credor para o recolhimento do débito, visto que os recursos transferidos ao município foram do Programa de Aceleração do Crescimento II (PAC II) , de maneira que tais valores devem ser devolvidos aos cofres do Tesouro Nacional.
	Ante o exposto, VOTO por que seja adotada a deliberação que ora submeto a este Colegiado.
TCU, Sala das Sessões Ministro Luciano Brandão Alves de Souza, em 10 de setembro de 2019.
Ministro JOÃO AUGUSTO RIBEIRO NARDES 
Relator